臺灣高等法院臺中分院刑事判決　　　　　　　民國九十一年度上更(一)字第一○一號
　　上　訴　人
　　即　被　告　丁○○
　　　　　　　　壬○○
　　選任辯護人　辛○○
　　上　訴　人
　　即　被　告　丙○○
右上訴人等因偽造文書案件，不服臺灣南投地方法院中華民國八十八年五月六日第一
審判決（民國八十七年度訴字第二六五號，起訴案號：臺灣士林地方法院檢察署民國
八十六年度偵字第一○三四○號），提起上訴，本院判決後，經最高法院發回更審，
本院判決如左：
    主      文
上訴駁回。
丙○○緩刑參年。
    事      實
丁○○、壬○○分別為設於南投縣南投市○○○○路十七號之隆勤包裝科技股份有限
公司（以下簡稱隆勤公司）之董事長、總經理，丙○○則擔任該公司之會計工作，該
公司於民國（下同）七十八年間向臺灣中小企業銀行（以下簡稱中小企銀）借款時，
曾獲股東戊○○、丑○○同意擔任連帶保證人，惟嗣後申貸他筆款項時，丁○○、壬○○、丙○○等三人竟基於偽造文書之概括犯意聯絡，未再徵求戊○○、丑○○等二
人之同意，而在南投市共同偽造戊○○、丑○○之署押並盜用其二人留存公司未及取
回之印章，簽章於該公司與中小企銀所訂立之八十一年十二月五日中長期貸款契約、
八十三年五月三十一日進口物資融資契約及八十三年九月七日國內信用狀融資契約之
連帶保證人欄內，並持向中小企銀行使，向該銀行申請貸款，而順利獲得額度新臺幣
三千五百萬元、美金五十萬元、新臺幣三千五百萬元之貸款融資，足以生損害於戊○○、丑○○等二人及中小企銀信用評估之正確性。迨至該公司經營不善無法清償，戊○○、丑○○遭中小企銀追索，始知上情。案經戊○○訴由臺灣士林地方法院檢察署
檢察官偵查起訴後，經臺灣士林地方法院諭知管轄錯誤並移送原審法院審理。
    理      由
一、訊據上訴人即被告（以下簡稱為被告）丁○○、壬○○及丙○○等三人均坦承分
    別擔任隆勤公司之董事長、總經理、會計及於前開時間確有以告訴人戊○○、證
    人丑○○等二人之名義為連帶保證人分別與中小企銀訂上開貸款契約而借得前開
    款項等事實不諱，惟均矢口否認有行使偽造私文書之犯行，辯稱：上開貸款契約
    以戊○○、丑○○等二人之名義為連帶保證人係經過其二人同意的，至其二人在
    貸款契約上之簽名係由丙○○代簽的，其二人係因後來公司倒閉，為規避責任始
    稱未同意云云。惟查：
　(一)右開犯罪事實迭據告訴人戊○○指述綦詳，並經證人丑○○證述在卷（見原審卷
    第三二頁至第三四頁及本院前審卷第六九頁反面、本審卷第三十二頁），復有扣
    案之上開隆勤公司與中小企銀所訂立之八十一年十二月五日中長期貸款契約、八
    十三年五月三十一日進口物資融資契約、八十三年九月七日國內信用狀融資契約
    等三份在卷可稽（見原審卷證物袋）。
　(二)被告丙○○於偵查時亦自白稱「告訴人戊○○離職（七十九年間）後辦理貸款時
    有幾次有經過他（指告訴人）同意，有幾次銀行的人說不用，延用就可以，而未
    再徵詢他的同意」及「丁○○、壬○○指示我做的」各等情（見偵查卷第二十六
    頁反面及第四十三頁）。
　(三)隆勤公司前後共有七次與中小企銀訂立貸款契約辦理貸款，有貸款契約七份附卷
    可按（見原審卷證物袋），其中第一次即於七十八年三月九日所訂立之一千零八
    十一萬元中長期貸款契約係經告訴人戊○○及證人丑○○等二人親自簽名，業經
    其二人分別供明在卷，但前開三份貸款契約經送請法務部調查局筆跡鑑定結果，
    其連帶保證人欄所書「戊○○」、「丑○○」之筆跡，均與隆勤公司與中小企銀
    所訂立之七十八年三月九日中長期貸款契約連帶保證人欄所書「戊○○」、「丑
    ○○」之筆跡不同，有該局鑑定通知書一份在卷足憑（見原審卷第五十二頁）。
    參以證人即隆勤公司執行業務股東子○○在原審調查時證稱：「（問：公司是否
    每年製作財務報表供股東閱覽？）除前兩年有，後面就沒有」等語以觀（見原審
    卷第三十四頁），足見戊○○、丑○○指稱對於事實欄所載八十一年間及八十三
    年間三次借款俱不知情，亦未同意擔任連帶保證人一節，並非虛構，應可採信。
　(四)依貸款授信約定書第二條規定：「立約人因名稱、組織章程內容、印鑑、代表人
　　、代表人權限範圍或其他足以影響銀行權益變更情事發生時，應即以書面將變更
　　情事通知銀行，並辦妥變更或註銷留存印鑑之手續，於未為前項通知及變更或註
　　銷留存印鑑手續前，與銀行所為之交易，立約人均應負其責任，如因而造成銀行
　　之損失，並負賠償責任」。依該約定觀之，僅說明立約人如有特別之情事變更，
　　應事先以書面通知銀行，以便銀行得以事先知悉並為適切之處理，並無記載約定
　　人往後與銀行之所有交易是否僅憑「印鑑」即可之文字。且該授信契約書上復無
　　就是否免除親自簽名或對保等事項為規定，自應從嚴解釋，不得為立約人不利之
　　認定。
　(五)又中小企銀於貸放上開三筆款項時是否僅憑「印鑑」相符即可放款乙節，證人即
　　中小企銀之承辦員庚○○、甲○○、癸○○證詞不一。庚○○於本院前審行調查
　　時證稱：我們核對印章，是對的就撥款；我承辦的那三件，我只核對印章，相符
　　就貸款；那天保證人有無來我們有去看，到底有沒有來我忘記了等語（見本院前
　　審卷第一四三頁反面）；證人甲○○於本院前審調查時亦證稱：我們帳務的只核
　　對簽名與印章相符即可，沒有對保等語（見本院前審卷第一四四頁正面）；癸○○於本院前審行調查時證稱：我們只核對簽名及蓋章，不需要去對保等語（見本
　　院前審卷第一四四頁正面）。由上開證人之證詞觀之，中小企銀對於貸款需核對
　　「印章」並無疑問，惟是否需核對「簽名」，則說法不一，除證人濃漢美外，證
　　人甲○○、癸○○均證稱需要核對「簽名」。按依授信約定書並無約定僅需憑印
　　鑑即可貸款，及以承辦人員說詞不一之情形，以一般銀行慣例，在無特別約定下
　　，自應踐行親簽及對保之手續，以保障貸款人及保證人之權益。故前揭三筆貸款
　　既未經告訴人及丑○○親自簽名，自難謂告訴人及丑○○有同意擔任系爭貸款之
　　連帶保證人。
　(六)中小企銀之承辦人員對於貸放系爭三筆款項，僅提及是否必須核對「簽名」及「
    印章」，並未要告訴人及證人丑○○等二人親自到銀行對保，業據證述在卷（已
    如前述），故證人己○○及子○○於本院前審調查到庭時證稱，告訴人及證人丑
    ○○等二人均有同意擔任上開貸款契約之連帶保證人，是己○○另證稱，告訴人
    等二人均於貸款時有親自至中小企銀核對身分證對保等語，並不足採。且查證人
    子○○係隆勤公司之副總經理，己○○則係該公司之管理部經理，於作證時不免
    有護被告之詞，其證言自難憑信。另己○○及子○○復無法提出告訴人及丑○○等二人確有同意擔任上開三筆貸款契約連帶保證人之證明，是其二人上開所供
    ，並不足取。至於被告丙○○雖又辯稱，告訴人等二人於公司股東會議時均有同
    意擔任上開三筆貸款之連帶保證人云云，但苟告訴人等二人確有於股東會議時同
    意，何以被告丙○○迄今均無法提出股東會議之紀錄（見本院前審卷第一六五頁
    ）？是其此部分所辯，亦不足憑採。
　(七)又自七十八年三月九日戊○○及丑○○同意擔任連帶保證人後，復於八十二年十
    二月二十四日、八十三年一月二十五日之二次貸款，均親自簽名擔任連帶保證人
    ，則何以本案三次借款，不由戊○○及丑○○親自簽名，而由會計代簽？是否戊○○及丑○○同意此三次借款，已非無疑。且被告丁○○於八十四年六月七日出
    具切結書，同意免除告訴人戊○○之保證債務（見臺灣南投地方法院八十七年度
    訴字第二六五號卷第二四頁），若戊○○確有同意擔任連帶保證人，則被告何須
    出具此一切結書？是否為安撫戊○○，仍有疑義。
　(八)至於中小企業銀行聲請對告訴人戊○○核發支付命令時，告訴人為何不聲明異議
    ，而坐令確定，迨二年後方提出偽造文書之告訴乙節。此部分經告訴人於本院調
    查時證稱：（當初聲請支付命令的時候，你為何不聲明異議？）因為銀行法我不
    懂，我有去找董事長，董事長有說別家公司要進來我們公司，他們會接手，這些
    債務問題他們會處理等語（見本院卷第三二頁）。復以被告所提出免除戊○○保
    證債務之切結書以觀，顯見應為被告丁○○要求告訴人不要提出異議，以免影響
    公司營運，並提出切結書以擔保告訴人之權益不致受損下，告訴人基於被告之請
    托方未提出異議，故實不得以告訴人未對支付命令聲明異議，即據此推斷告訴人
    有同意擔任連帶保證人，否則告訴人既已同意擔任連帶保證人，被告又何須提出
    切結書以免除告訴人之責任？顯與事理有違。
　(九)又被告丁○○、壬○○二人所提出之八十五年三月二十四日之股東會議記錄，雖
    有記載有關於告訴人及丑○○同意連帶保證部分，惟該股東乃於本案三次貸款後
    所召開，且於被告丁○○所出具之切結書（八十四年六月七日）以後召開，是否
    因被告丁○○事後請託告訴人為連帶保證人，亦非無疑。且縱使告訴人事後確有
    同意擔任連帶保證人，亦不可因事後之同意而免除被告等人事前偽造文書之刑事
    責任。復以被告丁○○、壬○○所提出八十一年三月七日及八十二年八月十五日
    之股東會會議記錄，雖有提及告訴人及丑○○願意擔任連帶保證人之議案，並經
    渠等二人初步同意，惟該股東會僅為初步之議案，尚不足以因該股東會議記錄即
    認定渠等二人對本案之三次貸款均同意擔任連帶保證人，至為灼然。
　(十)至於上開三份貸款契約於訂立時，己○○及子○○等二人雖曾同意擔任連帶保證
    人，但僅能證明其二人同意而已，並不能證明告訴人及證人丑○○等二人亦同意
    擔任連帶保證人。另其二人於八十四年五月間知悉被盜用印章偽造上開貸款契約
    後，雖未立即取回印章，並依授信約定書之約定通知中小企銀辦理取消印鑑章，
    惟此僅屬渠等二人對中小企銀未善盡告知義務之問題，實不能據此即推定渠等二
    人同意上開三筆貸款，故均無法資為有利於被告等人之證明。
　(十一)綜上所述，足證被告等三人上開所辯係飾卸之詞，不足採信，罪證明確，被告等
    三人之犯行堪以認定。又本件係經臺灣士林地方法院諭知管轄錯誤移送前來，而
    子○○於該院訊問時業已供前具結（見該院八十七年度訴字第三六號卷第一○三
    頁證人結文），原審嗣就同一案件續行訊問子○○，毋庸再度命為具結；被告等
    具狀謂子○○未經具結，所為證詞不得採為裁判基礎云云，尚有誤會。至隆勤公
    司於八十二年十二月二十四日與中小企銀訂立之九千四百萬元中長期貸款契約經
    鑑定後係屬告訴人及證人丑○○等二人之簽名筆跡，有上開鑑定通知書足按，是
    此部分應無偽造之犯行，其二人於本院調查時供稱此份貸款契約係偽造，核與事
    實不符，要無可採。另七十八年十二月五日所訂立之七百四十萬元中長期貸款契
    約經鑑定結果，雖非屬告訴人及丑○○等二人之簽名筆跡，但告訴人曾事先同意
    該筆貸款，業據告訴人供明在卷（見本院卷第六九頁反面），證人丑○○亦僅供
    稱，不記得是否有同意該筆貸款（見本院卷第七○頁），並不能證明係偽造，故
    此二份貸款契約無法證明係被告等所偽造。另丑○○於本院調查時所提之另筆三
    千萬元之週轉金貸款契約，亦無法證明係偽造。均併此明。
二、查被告等三人未經告訴人戊○○及證人丑○○等二人之同意，擅自偽造其二人擔
    任連帶保證人之上開三份貸款契約，自足生損害於告訴人戊○○、證人丑○○及
    中小企銀信用評估之正確性等。偽造後持以向中小企銀貸得上開款項，顯已達於
    行使之程度甚明。核被告等三人所為係犯刑法第二百十六條、第二百十條之行使
    偽造私文書罪。被告等盜用印章及偽造署押之行為均係偽造私文書之部分行為，
    偽造私文書後持以行使，已為行使之高度行為吸收，均不另論罪。至彼等每一次
    偽造貸款契約時均同時同地偽造告訴人戊○○及證人丑○○等二人之名義，為同
    種想像競合犯，應從一重處斷之。另彼等先後三次偽造及行使偽造貸款契約行為
    ，均係犯罪構成要件相同，顯係基於概括犯意反覆為之，為連續犯，應依法論以
    一罪，並加重其刑。又彼等三人間具有犯意聯絡及行為分擔，均為共同正犯。又
    偽造丑○○部分雖未經起訴，但因與起訴部分係屬具有同種想像競合關係之裁判
    上一罪，為起訴效力所及，本院自應併予審判。原審適用刑法第二十八條、第五
    十六條、第二百十六條、第二百十條、第五十五條，並審酌被告等三人未經同意
    ，逕行偽造署押及盜用印章，而偽以戊○○、丑○○為連帶保證人向銀行申貸，
    貸款融資額度合計高達新臺幣八千六百餘萬元（美金部分以一美元兌換新臺幣三
    十二元至三十三元計），對個人財產法益危害甚鉅，並嚴重影響銀行信用評估之
    正確性，犯後非僅飾詞諉過，且迄未與告訴人及丑○○等人達成和解等一切情狀
    ，各量被告等三人有期徒刑一年十月，又以偽造上開三份貸款契約上之偽造「戊○○」及「丑○○」署押共六枚，應依同法第二百十九條之規定宣告沒收，認事
    用法，核無違誤，量刑亦妥適。被告等三人上訴意旨，仍執前詞，否認犯罪，非
    有理由，應予駁回。又被告丙○○未曾受有期徒刑以上刑之宣告，有臺灣高等法
    院被告全國前案紀錄表及臺灣臺中地方法院檢察署刑案資料查註紀錄表在卷可稽
    ，姑念渠係被告丁○○、謝光祥之指示致罹刑章，其情可憫，且經此次偵審教訓
    ，當知所警惕，應無再犯之虞，故本院認為對渠所宣告之刑，以暫不執行為適當
    ，爰併予宣告緩刑三年，俾啟自新。
三、據上論斷，應依刑事訴訟法第三百六十八條，刑法第七十四條第一款，判決如主
    文。
本案經檢察官乙○○到庭執行職務。
中      華      民      國　  　九十一   年       九      月   二十五   日
                                    臺灣高等法院臺中分院刑事第六庭
                                          審判長法　官　李　文　雄
                                                法　官  陳　秀　
                                                法  官　陳　嘉　雄
右正本證明與原本無異。
如不服本判決應於收受送達後十日內向本院提出上訴書狀，其未敘述上訴之理由者並
得於提起上訴後十日內向本院補提理由書（均須按他造當事人之人數附繕本）。
                                               書記官  陳  信  和
中      華      民      國　  　九十一   年       九      月   二十六   日
                                                                        Ｉ
